臺灣高雄地方法院民事判決　　　　　　　95年度訴字第1987號
原　　　告　統鑫通運有限公司
法定代理人　甲○○○
訴訟代理人　周俊源律師
被　　　告　乙○○○○○○○
訴訟代理人　陳豐裕律師
當事人間交還遊覽車等事件，本院於民國96年9月7日言詞辯論終
結，判決如下：
  主  文
被告應將廠牌SCANIA、車牌號碼LL-437（引擎號碼0000000） 之
遊覽車壹輛及該車之行車執照、汽車新領牌照登記書、汽車各項
異動登記書均返還原告。
被告應自民國九十五年六月二十一日起至返還前項遊覽車之日止
，按月給付原告新臺幣肆萬捌仟陸佰元。
訴訟費用由被告負擔。
本判決於原告以新臺幣陸拾陸萬柒仟元供擔保後，得假執行。但
被告如以新臺幣貳佰萬元為原告預供擔保後，得免為假執行。
  事實及理由
一按訴狀送達後，原告不得將原訴變更或追加他訴。但擴張或減
  縮應受判決事項之聲明、經被告同意者，不在此限，民事訴訟
  法第255 條第1 項第1 、3 款定有明文。原告於起訴時請求被
  告應自起訴狀繕本送達翌日起至交還牌照號碼LL-437引擎號碼
  0000000 廠牌SCANIA廂式遊覽車（下稱系爭遊覽車）之日止，
  按日給付原告6 千元等語，嗣於本院言詞辯論時減縮請求自起
  訴狀繕本送達翌日起至交還系爭遊覽車之日止，按月給付原告
  48,600元等語，乃屬減縮應受判決事項之聲明，復經被告同意
  （見本院卷第108 頁），是以應予准許。
二原告起訴主張：訴外人蔡榮文、蔡仲美蓮（下稱蔡榮文等2 人
  ）於民國93年11月15日以新臺幣（下同）340 萬元，向原告購
  買系爭遊覽車1 輛，約定先給付20萬元，其餘分48期，每期（
  月）給付79,000元，如一期未付，原告得隨時收回系爭遊覽車
  ，於繳清全部分期款後，蔡榮文等2 人始取得系爭遊覽車之所
  有權，系爭遊覽車及行車執照則由蔡榮文等2 人占有保管。嗣
  於94年1 月8 日蔡榮文以驗車為由，向原告取得系爭遊覽車汽
  車新領牌照登記書及異動登記書後，竟與被告串通將上開證件
  及系爭遊覽車交給被告，偽稱有150 萬元質當，再由被告向原
  告偽稱系爭遊覽車業經蔡榮文等2 人質當，未依約贖回，主張
  取得系爭遊覽車之所有權及占有。惟被告與蔡榮文間並無上開
  質當行為，僅為妨礙原告取回系爭遊覽車，被告顯故意侵害原
  告之財產權，及以背於善良風俗之方法加損害於原告，縱認有
  質當的行為，也是被告明知系爭遊覽車為原告所有，仍同意蔡
  榮文質當，乃屬惡意占有人，且未依法完成質當行為，該質當
  行為無效，爰依侵權行為法律關係、所有物返還請求權，提起
  本訴等語，求為判決除供擔保金額外，如主文所示。
三被告則以：系爭遊覽車由訴外人蔡榮文等2 人分於94年3 月14
  日持以向被告借款60萬元、94年3 月20日借款50萬元、94年3
  月23日借款70萬元，嗣因蔡榮文等2 人未依約還款，被告已依
  當舖業法第21條規定流當系爭遊覽車而取得所有權，且被告前
  已對原告提起確認系爭遊覽車之所有權，並經本院以94年度訴
  字第2428號判決勝訴在案，是以原告對系爭遊覽車並無所有權
  ，自不得提起本訴等語置辯。求為判決：(一)原告之訴及假執行
  之聲請均駁回。(二)願供擔保准予免為假執行。
四原告主張其登記為系爭遊覽車車主，嗣與訴外人蔡榮文等2 人
  於93年11月15日成立買賣契約，由蔡榮文等2 人以340 萬元價
  金買受系爭遊覽車，雙方約定價金除訂金20萬元外，餘額分48
  期每期按月給付79,000元，蔡榮文等2 人僅繳付4 期之價金即
  未再繼續依約給付，惟系爭遊覽車自94年5 月起為被告占用迄
  今，被告並持有系爭遊覽車之行車執照、汽車新領牌照登記書
  、汽車各項異動登記書等情，為兩造所不爭執（見本院卷第54
  頁、第158 頁），復有汽車買賣合約書、汽車各項異動登記書
  、汽車新領牌照登記書等影本各1 份，及交通部公路總局高雄
  區監理所95年6 月23日高監車字第0950036087號函附汽車新領
  牌照登記書、過戶登記書及各項異動登記書等在卷可稽（見本
  院卷第11頁至第14頁、第23頁、第57頁至第65頁），自堪信為
  真實。惟被告以前開情詞置辯，是以本件爭點為：(一)訴外人蔡
  榮文等2 人向原告買受系爭遊覽車後僅繳納4 期分期價款，是
  否已取得系爭遊覽車之所有權？(二)被告與訴外人蔡榮文等2 人
  是否確已就系爭遊覽車成立典當契約？被告是否因訴外人蔡榮
  文等2 人流當而善意取得系爭遊覽車所有權？(三)原告得否依侵
  權行為法律關係或所有物返還請求權，請求被告交付系爭遊覽
  車、行車執照、汽車新領牌照登記書及異動登記書？(四)原告得
  否依侵權行為法律關係請求被告自起訴狀繕本送達翌日起至交
  還系爭遊覽車之日止，按月給付48,000元？
五訴外人蔡榮文等2 人向原告買受系爭遊覽車後僅繳納4 期分期
  價款，是否已取得系爭遊覽車之所有權？
(一)按動產物權之讓與，非將動產交付，不生效力。但受讓人已占
  有動產者，於讓與合意時，即生效力，民法第761 條第1 項定
  有明文。故此所謂讓與，乃指依權利人之意思，而移轉其物權
  與他人或使他人取得而言；亦即基於移轉動產物權之合意而交
  付之謂。故動產所有權之移轉，除須有交付之事實外，尚須有
  讓與所有權之合意，始足當之，此觀上開規定而自明。
(二)經查：系爭遊覽車係原告於93年5 月31日自訴外人和睦交通事
  業有限公司取得，並向交通部公路總局高雄區監理所（下稱高
  雄區監理所）辦理過戶登記，嗣於93年11月15日與蔡榮文等2
  人就系爭遊覽車成立買賣契約，並交付該車及行車執照一節，
  有被告不爭執其真正之買賣契約書及高雄區監理所高監車字第
  0950036087號函附過戶登記書在卷可憑（見本院卷第11頁至第
  12頁、第63頁），足認原告係於93年5 月31日起取得系爭遊覽
  車之所有權，始得於93年11月15日與蔡榮文等2 人就系爭遊覽
  車成立分期付款買賣契約。又查：原告雖與蔡榮文等2 人成立
  上述之買賣契約，惟蔡榮文等2 人僅給付定金，餘款約定則分
  48期給付，且載明於價金未按期繳清前，原告得隨時取回系爭
  遊覽車，嗣蔡榮文等2 人並未繳清全部價金一節，業如前述，
  被告既不爭執系爭遊覽車買賣契約之真正，則足認原告主張其
  與蔡榮文等2 人就系爭遊覽車成立前述內容之分期付款買賣約
  定為真實。又因蔡榮文等2 人未能依約給付分期價款時原告得
  取回系爭遊覽車，應認原告係保留系爭遊覽車所有權，且原告
  於交付系爭遊覽車與蔡榮文等2 人時，並無讓與系爭遊覽車所
  有權之意思，另自系爭遊覽車登記車主仍為原告等情以觀，原
  告主張其為系爭遊覽車之所有權人，揆諸首揭說明，應為可採
  。
(三)至被告辯稱：蔡榮文等2 人與原告間之買賣契約未依動產擔保
  交易法第5 條之規定登記，自不得對抗善意之被告，蔡榮文等
  2 人應為系爭遊覽車之所有人等語，並以蔡榮文等2 人與原告
  間之靠行合約書為證（見本院卷第16頁）。惟查：被告所據之
  靠行合約書上係載甲方：「統鑫通運公司」、負責人「陳益勝
  」，所蓋之印文亦同，而與原告之公司名稱為「統鑫通運有限
  公司」、法定代理人為「甲○○○」全然不同一節，有上開合
  約書影本在卷可憑，亦即蔡榮文等2 人所靠行者應為陳益勝經
  營之統鑫通運公司，而非原告，則原告否認曾與蔡榮文等2 人
  成立被告所提之上開靠行契約，自為可採。又查：被告係因蔡
  榮文等2 人質當時提出系爭遊覽車之行車執照、汽車新領牌照
  登記書、汽車各項異動登記書均為正本，且以電腦連線查監理
  站相關資料，得知系爭遊覽車未設定擔保，始借錢與蔡榮文等
  2 人一節，業經證人即被告之受僱人蔡濱凱到庭證述明確（見
  本院卷第112 頁），而上開系爭遊覽車之證件所載車主名稱均
  為「統鑫通運有限公司」，並且汽車各項異動登記書上所蓋之
  法定代理人乃為「甲○○○」，並非陳益勝，此均有該汽車各
  項異動登記書影本在卷可憑（見本院卷第63頁至第65頁），亦
  即被告之受僱人既當場查驗上開證件，再以網路查詢，自無誤
  認系爭遊覽車登記車主為陳益勝經營之統鑫通運公司之可能，
  故縱認原告與蔡榮文等2 人間約定保留所有權之分期付款買賣
  價金契約不得對抗被告，惟被告竟以非原告及其法定代理人所
  為之上開靠行合約書，抗辯其因見靠行合約書而認定蔡榮文等
  2 人為系爭遊覽車所有人，自不足採信。再查：一般動產物權
  之讓與，固不以登記為要件，而僅以交付為公示方法，然汽車
  所有權之移轉，與一般動產之讓與有所不同，因汽車之價值不
  斐，依一般社會觀念及交易習慣，尚須向監理機關辦理過戶登
  記以資證明，故車輛監理機關之登記固屬行政管理之措施，然
  亦具有一定之公示及證明效果；準此，蔡榮文等2 人提出之前
  揭靠行合約書形式上並非原告及其法定代理人所為簽章，自難
  認定蔡榮文等2 人與原告有所謂之靠行合約，而系爭遊覽車於
  監理機關登記之所有人復為原告，則被告及所屬職員身為當舖
  專業人員（見高雄市當舖商業同業公會流當證明書，附於本院
  卷第32頁），自應向原告查證，始符常理。據被告竟未為之，
  自不得以此有違常理之情事認定被告屬善意不知，是以其所辯
  各節，均不足採。
六被告與訴外人蔡榮文等2 人是否確已就系爭遊覽車成立典當契
  約？被告是否因訴外人蔡榮文等2 人流當而善意取得系爭遊覽
  車所有權？
(一)按稱動產質權者，謂因擔保債權，占有由債務人或第三人移交
  之動產，得就其賣得價金，受清償之權；而質權之設定，因移
  轉占有而生效力，且質權人不得使出質人代自己占有質物；民
  法第884條、第885條分別定有明文。又當舖業法第3 條所謂質
  當，係指持當人以動產為擔保，並交付於當舖業，向其借款、
  支付利息之行為。據此，當舖業實務上之質當行為，即係民法
  第884 條之動產質權設定，佐以動產質權之成立，以移轉占有
  為要件（參照最高法院18年上字第774 號判例），因此持當人
  以動產為擔保，設定質權，亦須移轉該動產之占有，始生效力
  ，而不得以占有改定移轉動產占有之方式為之，以符上開法律
  之規定。
(二)經查：蔡榮文等2 人於94年3 月14日、20日、23日向被告借款
  時，雖於允成當舖存根聯上記明以系爭遊覽車為當物，惟蔡榮
  文等2 人並未交付系爭遊覽車與被告，仍自行占有，迄94年5
  月底始交付與被告一節，有兩造不爭執其真正之蔡榮文審判筆
  錄可憑（見本院94年度訴字第2428號刑事卷第121 頁至第122
  頁），足認蔡榮文等2 人與被告間確有將系爭遊覽車設定質權
  之合意，並於蔡榮文等2 人於94年5 月底交付系爭遊覽車與被
  告時，成立典當契約。原告雖否認蔡榮文等2 人與被告間有典
  當契約存在，並以渠等係為妨礙原告取回系爭遊覽車而為上開
  陳述，渠等顯故意侵害原告之財產權，及以背於善良風俗之方
  法加損害於原告等語，惟並未舉證以實其說，自不足採。
(三)再按質權人占有動產，而受關於占有規定之保護者，縱出質人
  無處分其質物之權利，質權人仍取得質權，固為民法第886 條
  等所明定。惟此善意取得質權仍需質權人係善意受讓該動產之
  占有，亦即質權人於設定質權時不知出質人就該動產無處分權
  ，始符其要件。蓋動產即以占有為其物權之公示方法，占有即
  具有權利之外觀，則信賴此種公示方法（外觀），而與動產占
  有人為交易之第三人，自應受法律之保護，亦即縱占有人就其
  占有之動產無處分權，該第三人仍取得該質權；反之，該第三
  人明知動產占有人非權利人，而自其取得占有，即無上開法律
  適用之餘地。
(四)經查：系爭遊覽車自95年5 月底起為被告占用迄今，固係因出
  質人蔡榮文等2 人所交付，惟系爭遊覽車之相關證件及高雄區
  監理所登記資料均為原告，而與蔡榮文等2 人提供之靠行合約
  書上靠行公司顯然不同一節，業如前述，以被告身為當舖專業
  人士竟於檢視相關證件與靠行契約不同時，未進一步查證，且
  蔡榮文等2 人於質當時並未提供其與原告買賣系爭遊覽車之契
  約一節，亦據證人蔡濱凱證述明確（見本院卷第112 頁），亦
  即原告與蔡榮文等2 人就系爭遊覽車成立之買賣契約上，雖僅
  由陳益勝以代理人名義擔任出賣人，惟被告之受僱人既未曾得
  見該買賣契約，自無誤認原告代理人陳益勝為原告法定代理人
  之可能。又若被告之受僱人曾見該買賣契約書，則被告即可自
  該契約內容得知原告與蔡榮文等2 人係成立分期買賣契約，蔡
  榮文等2 人僅自93年12月28日起繳納分期價金，迄94年3 月借
  款時所繳價金才4 期，自尚未取得所有權，被告應可得而知蔡
  榮文等2 人就系爭遊覽車無處分權，則揆諸上開說明，被告自
  無善意取得質權規定之適用。是以，被告辯稱受理蔡榮文等2
  人典當時，依據系爭遊覽車之靠行合約書，確定蔡榮文等2 人
  為所有權人，即受理典當，故其係善意取得質權等語自不足採
  。
(五)另被告復以其前請求確認為系爭遊覽車所有權人，經本院以94
  年度訴字第2428號判決勝訴，其乃為善意取得系爭遊覽車之質
  權，並因蔡榮人等2 人未取贖而取得所有權等語，有本院94年
  度訴字第2428號判決1 份在卷可憑（見本院卷第33頁至40頁）
  。惟查：本院上開判決尚未確定，業經原告上訴，由臺灣高等
  法院高雄分院審理中一節，為兩造所不爭（見本院卷第156 頁
  ），縱本院前開判決認定被告已善意取得系爭遊覽車之質權及
  所有權，對本案之認定並無羈束力或既判力，併此敘明。
七原告得否依侵權行為法律關係或所有物返還請求權，請求被告
  交付系爭遊覽車及行車執照、汽車新領牌照登記書及異動登記
  書？
(一)按所有人對於無權占有或侵奪其所有物者，得請求返還之，民
  法第767 條定有明文。
(二)經查：系爭遊覽車自95年5 月底起為被告占用迄今，惟該車之
  所有權人為原告，且被告並未善意取得質權及所有權而占有該
  車輛，乃屬無權占有，均已如前述，據此，原告主張被告無權
  占有，而本於系爭遊覽車之所有權請求被告返還，自屬正當。
(三)次查：系爭遊覽車之行車執照、汽車新領牌照登記書、汽車各
  項異動登記書等證件為汽車所有權之表彰證件，現由被告占有
  中一節，為被告所不爭（見本院卷第158 頁），復據蔡榮文於
  本院94年度自字第53號刑事案件審理中陳述明確（見該刑事卷
  第122 頁），因被告非系爭遊覽車所有權人，自無占有該等證
  件之合法權源，則原告本於所有權人地位，請求被告返還上開
  證件，亦屬於法有據。又因原告擇一請求依所有物返還請求權
  或侵權行為損害賠償請求權，請求被告返還系爭遊覽車及證件
  （見本院卷第158 頁），而原告主張所有物返還請求權為有理
  由，且與侵權行為損害賠償請求權為競合關係，本院自毋庸再
  就侵權行為部分論述，併此敘明。
八原告得否依侵權行為法律關係請求被告自起訴狀繕本送達翌日
  （即95年6 月21日）起至交還系爭遊覽車之日止，按月給付48
  ,600元？
(一)按因故意或過失，不法侵害他人之權利者，負損害賠償責任；
  負損害賠償責任者，除法律另有規定或契約另有訂定外，應回
  復他方損害發生前之原狀；不能回復原狀或回復顯有重大困難
  者，應以金錢賠債其損害。民法第184條第1項前段、第213條
  第1項、第215條分別定有明文。復按損害賠償，除法律另有規
  定或契約另有訂定外，應以填補債權人所受損害及所失利益為
  限。依通常情形，或依已定之計劃、設備或其他特別情事，可
  得預期之利益，視為所失利益，民法第216條亦有明文。
(二)經查：被告經營當舖業多年，應具相當之專業知識及經驗，然
  卻未查明原告為系爭遊覽車所有權人，業如前述，顯未盡查證
  義務，而有過失，並自蔡榮文等2 人處自行取走占有，被告自
  屬過失不法侵害原告系爭遊覽車之所有權。而原告係以遊覽車
  客運業為其所營事業一情，有原告公司登記資料在卷可佐（見
  本院卷第105 頁），足認系爭遊覽車如未遭被告無權占有，則
  利用該遊覽車從事營運自屬原告可得預期之利益，且遭無權占
  有期間所得利用遊覽車營運之損害，屬於不能回復原狀之損害
  ，依上開說明，應以金錢賠債其損害。次查：系爭遊覽車每月
  營業可獲利48,000元一節，為被告所不爭執（見本院卷第159
  頁），準此，原告主張依侵權行為損害賠償請求權請求被告自
  95年6 月21日起至交還系爭遊覽車之日止，按月給付48,600元
  ，應予准許。
九綜合上述，原告依所有物返還請求權、侵權行為損害賠償請求
  權請求被告應返還系爭遊覽車及行車執照、汽車新領牌照登記
  書及異動登記書交還原告，及自起訴狀繕本送達翌日即95年6
  月21日起至交還系爭遊覽車之日止，按月給付原告48,600元為
  有理由，應予准許。
十兩造陳明願供擔保，聲請宣告假執行，或免為假執行，經核均
  合於法律之規定，爰酌定相當之擔保金額宣告之。
十一據上論斷，原告之訴為有理由，依民事訴訟法第78條、第390
  條第2 項、第392 條第2 項，判決如主文。
中　　華　　民　　國　　96　　年　　9 　　月　　21　　日
                      民事第七庭法　官　謝靜雯
正本係照原本作成。
如不服本判決，應於送達後20日內，向本院提出上訴狀並表明上
訴理由，如於本判決宣示後送達前提起上訴者，應於判決送達後
10日內補提上訴理由書（須附繕本）。
中　　華　　民　　國　　96　　年　　9 　　月　　21　　日
                                書記官　鄭淑華
